【裁判字號】    98,簡上,28
【裁判日期】    980617
【裁判案由】    拆除圍牆
【裁判全文】
臺灣嘉義地方法院民事判決  98年度簡上字第28號
上  訴  人  丙○○
訴訟代理人  黃文力律師
被上訴人    乙○○
                        號
            甲○○
上二人共同
訴訟代理人  張雯峰律師
            奚淑芳律師
上列當事人間請求拆除圍牆事件，上訴人對於中華民國98年2月2
5日本院嘉義簡易庭97年度嘉簡字第698號第一審判決提起上訴，
本院於98年6月3日言詞辯論終結，判決如下：
    主  文
上訴駁回。
第二審訴訟費用由上訴人負擔。
    事 實 及 理 由
一、上訴人方面：
  (一)聲明：
  1.原判決廢棄。
  2.上廢棄部分，被上訴人2人應將坐落嘉義縣民雄鄉○○○段6
    48地號土地上如附圖即嘉義縣大林地政事務所於97年8月22
    日複丈成果圖虛線所示面積5.06平方公尺（長22公尺、寬
    0.23 公尺）之磚造圍牆除去。
  3.被上訴人2人應將坐落嘉義縣民雄鄉○○○段648地號土地上
    之電動門修復並回復原狀。
  4.第一審及第二審訴訟費用由被上訴人負擔。
  (二)原審起訴意旨略以：
    緣坐落嘉義縣民雄鄉○○○段648地號土地（下稱系爭土地
    ）係上訴人與被上訴人甲○○所共有，權利範圍各為應有部
    分2分之1；被上訴人2人於民國97年6月底未經上訴人同意，
    雇工施做如附圖即嘉義縣大林地政事務所97年8月22日複丈
    成果圖所示虛線之磚造圍牆（下稱系爭圍牆），並破壞原先
    出入之電動鐵門（下稱系爭電動鐵門）。上訴人委由其父即
    訴外人楊文琪向被上訴人表示反對並要求回復原狀，然渠等
    置若未聞，賡續建築系爭圍牆，致損害上訴人權利。按共有
    人如未經他共有人同意而就共有物之全部或一部任意占用收
    益，他共有人即得本於所有權請求除去其妨害，有最高法院
    74年度第2次民事庭會議決議可參。查被上訴人甲○○就系
    爭土地與上訴人雖係共有人，然兩造並未就系爭土地約定分
    管，依上開法律規定及最高法院實務見解，伊自得請求渠等
    拆除圍牆，並賠償電動門之損害而回復電動門之原狀。且被
    上訴人提出系爭土地遭拍賣前由訴外人張文德書立之遺囑，
    不能證明系爭土地有分管之事實，嗣系爭土地更經拍賣程序
    而由兩造拍定取得所有權，該遺囑顯無拘束兩造之效力，是
    被上訴人等應拆除系爭圍牆並回復電動鐵門之原狀。
  (三)除與原審判決書所載者相同茲予引用外，補稱：
  1.分管契約僅於共有人間方得成立，原判決認本件兩造間有默
    示之分管意思表示顯有違誤，蓋查自82年起至系爭土地經法
    院拍賣拍定止，系爭土地之所有權人依土地登記謄本所示僅
    有訴外人張文德一人，並無其他共有人存在，無成立分管契
    約之可能。再者，即因系爭土地未約定分管，故被上訴人於
    蓋建圍牆前始向訴外人楊文琪徵詢其同意，依法被上訴人主
    張存有分管之事實則被上訴人應負舉證責任，原審判決竟命
    上訴人提出反證證明兩造「僅有鐵皮屋之分管意思而無屋前
    空地之分管意思」，違反舉證責任分配之原則，自屬違法。
    末查，電動鐵門原為動產，加工後附著於系爭土地，依民法
    第811條規定即應由不動產所有權人取得所有權。是該電動
    門因附合而由系爭土地所有權人即本件之兩造共有之，被上
    訴人擅自雇工損毀該電動門，上訴人自得依法主張權利，原
    判決竟認定該電動鐵門為動產，顯有不當。
  2.對被上訴人答辯之陳述：本件訴訟標的金額為新臺幣173,00
    0元，且原審亦以簡易訴訟程序審理，並無適用小額訴訟之
    理，被上訴人主張上訴人提起本件上訴有違小額訴訟程序非
    以原判決違背法令不得上訴之規定，顯有誤會。另被上訴人
    乙○○於原審自陳「施工前我有跟原告〈即上訴人〉講過，
    我認為已經有得到原告的同意」，若兩造間確有分管合意，
    則被上訴人何須事先徵求上訴人同意？顯見本件確無分管合
    意。至電動鐵門部分，縱非附合成為系爭土地之成分，亦屬
    系爭土地之從物，由兩造共有之。末查卷附臺灣電力股份有
    限公司之圖面資料應係該公司至系爭土地設置管線時由其員
    工自行繪製以為留存，該圖並非當事人所製作，更不能證明
    兩造就系爭土地有分管合意存在。
  (四)證據：引用原審之立證方法。
二、被上訴人方面：
  (一)聲明：如主文所示。
  (二)原審答辯意旨略以：
    系爭土地原由被上訴人乙○○與上訴人之父即訴外人楊文琪
    共同出資購買，約定由被上訴人乙○○之父即訴外人張文德
    出名登記為名義所有權人。嗣系爭土地經法院拍賣始由上訴
    人及被上訴人甲○○共同買受並辦理移轉登記，雖兩造並無
    訂立書面之分管契約，惟系爭土地拍賣前兩造即各自分管2
    分之1，由上訴人使用西側，被上訴人使用東側，並分別於
    分管位置上興建鐵皮廠房。依實務見解依共有人之舉動或其
    他情事足以推知分管效果者，亦可成立分管，不以訂立書面
    契約為限，則兩造間就系爭土地確有默示之分管合意存在，
    被上訴人於其使用管領部分砌建圍牆並未侵害上訴人之應有
    部分權益。至系爭鐵門應為獨立之動產，不屬兩造共有土地
    之成分，被上訴人僅將之拆除並置於上訴人分管範圍內，並
    未毀損使其達於不能使用程度，上訴人之請求顯無理由。
  (三)除與原審判決書所載者相同茲予引用外，補稱：
  1.本件上訴人提起上訴，僅就原審證據取捨、認定事實方面指
    摘其不當，非以其違背法令為理由，與民事訴訟法第436條
    之25所定要件不符，其上訴不合法，應予駁回。
  2.系爭土地雖在法院拍賣前僅登記為訴外人張文德1人所有，
    然此係出自與共同出資人楊文祺之借名契約由張文德出名登
    記始然，實際上系爭土地之所有權乃係共有，上訴人主張系
    爭土地原無共有人，當然無分管之可能等語，洵屬誤會。況
    原審已調閱自來水、電力公司留存之上訴人申請用水用電資
    料位置圖，查得與訴外人張文德之遺囑內容所載西側歸上訴
    人，東側歸被上訴人之分管狀況相符，因此認定兩造確有默
    示之分管合意，確屬有據。至系爭土地嗣後縱經拍賣分別登
    記於上訴人及被上訴人甲○○名下，然實際分管使用之位置
    及情況均未改變，按最高法院48年台上字第1065號判例，分
    管契約於共有物之應有部分讓與第三人，對於受讓人仍繼續
    存在。原判決據此結論，認兩造間仍受默示分管契約之拘束
    ，與上開實務判例見解相符，並無上訴人所指適用法律不當
    或判決違法之處。
  3.就舉證責任之分配言，原審判決亦無不當。蓋原審已認被上
    訴人所提訴外人張文德書立之遺囑、上開水電申請配置圖已
    足證明系爭土地有分管之事實，被上訴人之舉證責任已盡，
    始認上訴人應提出反證證明系爭土地無分管之約定，上訴人
    主張原審判決有違舉證責任分配之原則，尚嫌無據。
  4.末查所謂動產與不動產附合而為不動產之重要成分，必該動
    產與不動產之結合，已達非毀損或變更其性質不能分離之程
    度，始足當之。然本件系爭電動鐵門，依一般社會通念並非
    系爭土地、圍牆之重要成分，且有證人陳嘉生證述該鐵門雖
    經拆卸，但仍得重新安裝使用，並無毀損等情，顯見該鐵門
    不符上開非經毀損不能分離之要件，自無上訴人所指附合於
    系爭土地或圍牆之可言，原判決認無適用動產附合於不動產
    之情，自屬有據。
  (四)證據：引用原審之立證方法。
三、兩造不爭執事項：
  (一)系爭土地為上訴人及被上訴人甲○○所共有，應有部分各為
    2分之1。
  (二)被上訴人97年6月間砌造如附圖即嘉義縣大林地政事務所97
    年8月22日複丈成果圖所示虛線長度22公尺、寬0.23公尺，
    沿坐落於系爭土地北側建物中間線往南延伸至面臨馬路大門
    中間點之圍牆1座。上開不爭執事項，業據上訴人提出系爭
    土地登記謄本為證，並經原審法院於97年8月22日會同兩造
    及嘉義縣大林地政事務所測量人員至系爭土地勘測無訛，有
    現場照片及複丈成果圖附於原審卷可按，堪信為真實。
四、兩造爭執事項：
  (一)上訴人請求被上訴人拆除系爭圍牆、並將系爭電動鐵門回復
    原狀，是否有理由？即系爭土地是否有分管之約定或事實？
    若有，則被上訴人修築系爭圍牆有無逾越其分管之範圍？即
    被上訴人是否有權砌建系爭圍牆或係無權占有而應負拆除之
    義務？
  (二)系爭土地上訴人所有系爭電動鐵門是否遭被上訴人毀損？被
    上訴人應否負回復原狀之責？
五、本院得心證之理由：
  (一)按對共有物之特定部分占用收益，須徵得他共有人全體之同
    意。如未經他共有人同意而就共有物之全部或一部任意占用
    收益，他共有人固得本於所有權請求除去其妨害或請求向全
    體共有人返還占用部分。然共有物分管契約，不以共有人明
    示之意思表示為限，共有人默示之意思表示，亦包括在內。
    惟所謂默示之意思表示，係指依共有人之舉動或其他情事，
    足以間接推知其效果意思者而言；又共有物分管之約定，不
    以訂立書面為要件，倘共有人間實際上劃定使用範圍，對各
    自占有管領之部分，互相容忍，對於他共有人使用、收益，
    各自占有之土地，未予干涉，已歷有年所，即非不得認有默
    示分管契約之存在；而共有土地之分管協議與狀態，對於受
    讓人仍繼續存在，最高法院迭著有87年度台上字第1359號判
    決、83年度台上字第1377號判決及48年台上字第1065號判例
    意旨可資參照。即本件兩造共有之系爭土地究竟有無分管契
    約，非僅得依據兩造明示之主張，如有客觀之事實足認為共
    有人有默示之分管意思，並有各自管領使用之事實，亦足推
    認其等間之分管關係。
  (二)經查，本件被上訴人主張系爭土地之共有起源，係因被上訴
    人乙○○（即被上訴人甲○○之夫）與上訴人之父楊文琪共
    同投資購買所得，並以上訴人之父楊文琪之名義，於82年12
    月26日向出賣人王林美枝購買所得，嗣則登記於被上訴人乙○○之父張文德名下等情，業據其提出系爭土地買賣契約、
    合夥契約書（協議書）各1份附於原審卷足證，此亦為上訴
    人所不爭執，自應認為真正。是以上開買賣契約書之買受人
    為楊文琪，而於83年4月11日所簽立之協議書則係由訴外人
    張文德與楊文琪所為，其協議內容則為其等2人共同出資購
    買系爭土地，因限於法令無法登記為共有持分，經雙方同意
    ，登記於甲方即張文德名下，然對系爭土地之權利確持有各
    2分之1，則以上述協議內容觀之，系爭土地於購得之初，即
    係由訴外人張文德、楊文琪2人為實際之共有人關係，並各
    有應有部分2分之1之事實，堪以認定。且系爭土地因借款未
    清償而受拍賣後，即由上訴人與被上訴人甲○○於94年12月
    2日買回而登記為目前渠等各有應有部分2分之1之情，為兩
    造所不爭，由此亦足徵系爭土地於上訴人與被上訴人甲○○
    買受登記前，即由其等之父楊文琪、翁張文德為實際共有人
    ，並持有應有部分各2分之1乙節，亦為真正。
  (三)又查，被上訴人復主張系爭土地為農地，訴外人楊文琪因無
    自耕農身份，而購買時對於農地之承買者有自耕農身份之限
    制以致無法辦理所有權登記，乃登記於張文德名下，惟楊文
    琪因擔心日後張文德若身故後會造成遺產紛爭，而要求書立
    遺囑，其內容記載：「本人名下土地，嘉義縣民雄鄉○○○
    段六四八號、地目田、面積2290平方公尺、權利範圍全部，
    分別贈與張嘉益、丙○○，由二人各取得所有權之二分之一
    ，即由張嘉益取得土地東邊二分之一部分，由丙○○取得土
    地西邊二分之一部分，詳細分界址，以實測為準。」等情，
    業據被上訴人提出該遺囑影本附於原審卷可佐，上訴人亦不
    爭執該遺囑之真正，惟仍辯稱：伊不受遺囑記載系爭土地分
    管之拘束，且系爭土地既經拍賣，顯不能拘束上訴人云云。
    然依前述系爭土地取得之緣由可知，系爭土地雖經拍賣程序
    ，使所有權人從張文德名下，改由楊文琪之子即上訴人與張
    文德之媳即被上訴人甲○○兩造所共有，且其等應有部分亦
    維持原本出資及協議內容之2分之1比例，顯見兩造僅係欲透
    過拍賣程序達成所有權登記名義與實際共同投資出資比例、
    分配部分與前開協議之內容相符而已，與一般第三人之買賣
    顯然有異，換言之，兩造間之共有關係、分別使用之事實，
    不因經拍賣與否而有不同，且依上開張文德之遺囑記載，亦
    足以佐證兩造對於系爭土地之分管情形於買受前即已明知，
    並均同意依該遺囑所載內容為分管之範圍，則揆諸首揭說明
    ，系爭土地於拍定前之分管協議與狀態，於兩造間自應繼續
    存在。
  (四)又查，系爭土地目前之使用現狀為：其上確坐落有鐵皮製建
    物1間於該地北側部分，而該鐵皮建物目前由兩造分別管領
    使用其沿系爭圍牆往北延伸之中線東西兩側各2分之1之事實
    ，業據原審法院至現場履勘明確，復為兩造所不爭執，則兩
    造對於系爭土地上所坐落之鐵皮建物之使用確存有分管、且
    分別獨自利用之事實，亦為兩造所同意，自堪認定。又上訴
    人於95年6月16日之用水設備申請書附圖之用水申請地點所
    劃之系爭土地中線貫徹南北以西側土地為其申設地點，此有
    被上訴人所提之該等申請書及附圖附於原審卷足參，則依上
    情所示，亦與被上訴人主張系爭土地西側由上訴人分管、東
    側則由被上訴人分管之區域相互符合；再佐以前開鐵皮建物
    目前之管理使用情形，確有分管之事實且亦為目前之使用現
    狀等情，已如前述，則該鐵皮建物前之空地，亦應認兩造間
    有默示分管之合意。否則，如僅該鐵皮屋有分管之事實，而
    其前之空地卻無分管之意思，顯然兩造對於系爭土地如何使
    用，將生極大之不便與糾葛，兩造於投資購買土地之際，若
    無分管默示意思，顯然不可能繼續共有並使用長達10餘年（
    自82年、83年間起迄今），是依上開被上訴人所舉事證，已
    足證明兩造確實有默示同意依據投資雙方分別管領使用系爭
    土地東西兩側各一半土地之分管意思，上訴人主張兩造間就
    系爭土地並無分管約定，顯然與該地之使用現況、共有過程
    等情形不符且違反上開客觀證據，則按當事人主張有利於己
    之事實者，就其事實有舉證責任，民事訴訟法第277條前段
    定有明文，自應由上訴人就此對其有利之事實，負舉證之責
    ，然上訴人並未能對系爭土地確無分管之情，舉出更明確之
    反證為其依憑，自應認被上訴人主張之兩造間對於系爭土地
    確有分管意思乙節，堪予認定。
  (五)是以，系爭土地既有兩造分管之默示意思，被上訴人於如附
    圖所示虛線區域修築圍牆，用以區隔兩造分別管理使用區域
    ，也確實按照兩造應有部分比例換算之面積而修築，按照現
    場測量圖所示：系爭土地為長方條型，依圖觀之系爭圍牆坐
    落，並未超出屬於被上訴人分管之東側區域亦即全部土地寬
    度之東半側，顯然尚在被上訴人所管理使用之東側2分之1分
    管領範圍內，難認有無權占有之情形。上訴人主張被上訴人
    修建該圍牆屬無權占有，並無足採，是其請求被上訴人拆除
    該圍牆，顯無理由。
  (六)末查，系爭電動鐵門係獨立於系爭土地而存在、作用，用為
    兩造管制進出使用，顯然屬於獨立之動產，並無與土地發生
    附合之法律效果，顯非土地之一部分至為明確，上訴人主張
    系爭電動鐵門有附和於土地而歸屬於土地所有權人共有之情
    形云云，顯然與事實不符，並不足採；至於系爭土地兩造確
    有默示之分管意思，已如前述，縱然兩造對於系爭圍牆是否
    應拆除之爭議發生前，係共同使用系爭電動鐵門之事實，均
    不爭執，然此亦僅足以認係兩造前基於共同投資之關係而互
    相出資、並同意共用系爭電動鐵門，因之電動鐵門之攔阻區
    域雖得橫跨兩造所個別分管東西側之區域，然今兩造既然對
    於是否分管有爭執，被上訴人復主張欲單獨使用其所分管之
    東半側區域而築牆，故不允鐵門橫跨系爭土地全部之大門出
    入口，尚屬被上訴人基於分管後之東半側系爭土地之單獨管
    理權行使範圍，並非無理由；而被上訴人於築牆後雖然確將
    鐵門之電動驅動設備卸除並推往靠上訴人所管理之西半側土
    地上，惟關於上訴人主張系爭電動鐵門毀損等事實，經原審
    傳訊被上訴人所委託承攬卸除鐵門之工人陳嘉生到庭證稱：
    係受被上訴人委託拆除電動伸縮門，係用螺絲拆除，拿出分
    兩邊，原本電動門合一，把門拆為兩邊後推到兩側，馬達則
    留在原告使用這邊，可以組裝回去繼續使用等語（參原審卷
    97年11月17日審理筆錄），觀其證述內容，足徵系爭電動鐵
    門並未經毀損致令不堪用，且該鐵門既未經毀損，僅因被上
    訴人欲主張單獨使用其分管區域後，兩造原本協議共同使用
    之系爭鐵門，因圍牆之修築而無法繼續供兩造共同使用，始
    將之卸除，尚難認有毀棄損壞之事實。是依前述，被上訴人
    主張因分管而得以單獨管領使用系爭土地東半側之區域，既
    有理由，則其自得延伸管理使用權而限制原本兩造共用之系
    爭電動鐵門繼續橫跨兩造分管區域之共用狀態；再依據證人
    陳嘉生所述，系爭電動門之馬達尚且留存在上訴人所分管之
    系爭土地西半側區域土地上，上訴人顯然仍得自行利用系爭
    電動門之馬達、鐵門，加以重新安裝於其所分管之系爭土地
    西側區域繼續使用，並無何毀損之情事，則上訴人主張被上
    訴人損壞系爭電動鐵門應回復原狀、並得以跨越兩造分管之
    區域云云，顯然已經違反被上訴人依據分管協議而得獨立使
    用其分管後之系爭土地西側半部之權能，是上訴人此部分請
    求，亦無理由。
六、綜上所述，上訴人本於所有權之關係請求被上訴人拆除系爭
    圍牆、回復系爭鐵門之原狀等，均無理由。原審為上訴人敗
    訴之判決，並無不合。上訴意旨指摘原判決不當，求予廢棄
    改判，為無理由，應予駁回。
七、本件事證已臻明確，兩造其餘主張陳述及所提之證據，經本
    院斟酌後，認與判決結果不生影響，均毋庸再予論述，附此
    敘明。
八、據上論結：本件上訴為無理由，依民事訴訟法第436條之1、
    第449條第1項、第78條，判決如主文。
中    華    民    國    98    年    6    月     17    日
                  民一庭審判長法  官  林世芬
                              法  官  陳俞婷
                              法  官  游悅晨
本判決不得上訴。
以上正本係照原本作成。
中    華    民    國    98    年    6    月     17    日
                              書記官  張富


司法院資訊處製作；財團法人民間司法改革基金會備份。
